臺灣台北地方法院民事判決　九十一年簡上字第四六號
　　上　訴　人　甲○○
　　訴訟代理人　丙○○
　　被上訴人　　信義房屋仲介股份有限公司
　　法定代理人　乙○○
　　訴訟代理人　陳俊宏律師
右當事人間請求給付報酬等事件，上訴人對於中華民國九十年十一月三十日本院台北
簡易庭九十年度北簡字第一一九五０號第一審判決提起上訴，本院判決如左：
    主  文
原判決關於命上訴人給付超過新台幣壹拾肆萬參仟貳佰伍拾元及自民國九十年七月二
十六日起至清償日止按年利率百分之五計算之利息部分，及訴訟費用之裁判均廢棄。
右開廢棄部分，被上訴人在第一審之訴駁回。
其餘上訴駁回。
第一審、第二審訴訟費用由上訴人負擔十分之九，餘由被上訴人負擔。
    事  實
甲、上訴人方面：
一、聲明：
(一)原判決廢棄。
(二)被上訴人第一審之訴駁回。
二、陳述：除與原審判決書所載者相同茲予引用外，補稱：
(一)被上訴人所提出之載明委託售價更改為新台幣（下同）五百七十萬元之「買賣委
    託書更改附表」係影本，且內容模糊不清，並非真正。
(二)被上訴人分別於民國（下同）九十年三月二十三日、九十年五月三十一日自安信
    公司履約資金專戶中取得十六萬元、六萬八千元，合計二十二萬八千元，以作為
    仲介服務費，係不法侵占上訴人之財產，因上訴人並無給付上開報酬之義務，。
(三)上訴人於九十年五月三十日未能交屋，乃因被上訴人扣留屋款之尾款所致，上訴
    人未取得尾款，自無交屋之義務，交屋遲延之責任應由被上訴人承擔。
三、證據：援用原審之立證方法。
乙、被上訴人方面：
一、聲明：駁回上訴。
二、陳述：除與原審判決書所載者相同茲予引用外，補稱：
(一)系爭不動產於九十年六月二日完成交屋程序，被上訴人並將依兩造所簽立之買賣
    仲介交易委託書第十條分段方式所收取之二十二萬八千元服務費交付予上訴人，
    有收據影本一紙附於原審卷宗內可憑，上訴人稱被上訴人依約扣取之款項為「侵
    占」，實屬無稽，合先陳明。
(二)原審證八所示之買賣委託書更改附表雖係影本，但內容簽名部分均無上訴人所說
    模糊不清部分，且因本件上訴人堅持取回原由被上訴人依約扣取之服務報酬方願
    交屋，被上訴人員工為顧及買方權益，方有原審證六之九十年六月二日之收據表
    示：「服務報酬交由法院裁判」等語之記載。被上訴人店面員工並因而將契約相
    關全部文件正本交付予總公司客法部門處理，但法務部門所在之台北市○○○路
    ○段九十七號十樓於九十年六月三十日發生火災，客法部門所有文件全部燒燬，
    此有台北市政府消防局火災原因調查報告書影本可憑，上訴人要求被上訴人提示
    正本，實屬強人所難。又被上訴人公司火災焚燬本案書據正本，乃意外災害所致
    ，亦非被上訴人所願，但該書據若非真實，上訴人豈可能於後續時間使用被上訴
    人公司格式之不動產買賣契約書，並在被上訴人公司安排下與代書完成交屋及由
    玉山銀行履約專戶中取得售售屋款？該書據正本雖已不存在，但其真實性應無可
    置疑。
(三)上訴人對於被上訴人提出之買賣契約書、買賣仲介專任委託書、買賣委託書內容
    更改附表、代辦履約保證委任契約書及收據，均不否認其真正，由該買賣契約是
    使用被上訴人公司提供之契約書面，且簽約至交屋均有被上訴人公司員工在場辦
    理情形觀之，顯已足認上訴人委任被上訴人銷售不動產並完成交易程序，則上訴
    人應給付服務報酬乙事，應無置疑。
(四)上訴人一再陳稱被上訴人侵占款項、阻礙交屋云云，並非真實。
１、依兩造所簽立之買賣交易委託書第拾條約定之服務報酬本即分段式收費，且代辦
    履約保證委任契約書載明：「專戶由玉山銀行管理」等語，該契約書第四條第（
    三）項載明：「仲介服務費之給付由銀行專戶依買賣仲介專任委託書辦理」等語
    ，第八條專戶結算中約定：「於交屋程序完成後，專戶金額方發予應得之人」等
    語。準此：
(１)於交屋完成前，玉山銀行履約保證專戶分段扣取仲介服務費，並無不符，其依原
    約定以交易總價百分之四扣取服務費，如服務費約定有所變更，亦須於專戶結算
    時再行計算，且在交屋完成及專戶結算前，上訴人並不能領取專戶內金額，該款
    項即非居於上訴人實力支配中，被上訴人豈有侵占可言。
(２)且上訴人既經被上訴人仲介完成不動產交易，自應依雙方委託書約定給付服務費
    ，上訴人一再陳稱「侵占」云云，不僅與事實不符，更不能免除其依約應給付服
    務報酬之義務。
２、由上訴人所出具之收據及訴外人所出具之同意書觀之，被上訴人公司為完成仲介
    交易工作，甚至願意將約定之服務報酬先行交付予上訴人，且代墊買方洪濤對裝
    潢公司違約款項，豈有可能阻礙交屋之理？上訴人之言，顯不合理。
(五)被上訴人以仲介不動產完成交易收取服務報酬為業，且依買賣仲介交易委託書第
    十條及代辦履約保證委任契約書第四條第（三）項約定，被上訴人須於交屋後，
    方可由履約專戶中取得全部服務報酬，參之常情，被上訴人豈有於約定之九十年
    五月三十日不願辦理交屋之理，上訴人述稱交屋遲延乃因被上訴人不願辦理，不
    僅未能舉證以實其說，且顯然有違常理。
三、證據：援用原審之立證方法，並補提台北市政府消防局火災原因調查報告書影本
    一件為證。
    理  由
一、本件被上訴人起訴主張：被上訴人受上訴人委託仲介銷售上訴人所有位於台北市
    大安區○○路一九八巷三八弄七號十七樓不動產（以下簡稱本件系爭不動產），
    上訴人嗣於九十年三月間委由第三人丙○○代理簽約，而以五百七十三萬元之價
    格將本件系爭房屋售予買方洪濤，並約定於九十年五月三十日交屋，但因當時上
    訴人之代理人對於約定之服務報酬費用有爭議，遂另約定於九十年六月二日交屋
    ，但於該日被告之代理人丙○○仍不願給付服務報酬十四萬三千二百五十元（售
    價之百分之二點五），且買方已因遲延取得房屋而對裝潢公司違約，須對裝潢公
    司負賠償責任，但上訴人亦不願負擔賠償責任，為顧及買方權益完成交屋，被上
    訴人除將預扣之服務報酬二十二萬九千二百元（售價之百分之四）全部先行交付
    上訴人（實際請求金額為十四萬三千二百五十元），並代墊上訴人遲延交屋造成
    買方損失違約金一萬五千元予買方，雙方另約定服務報酬由法院判決認定；按依
    兩造簽立之「買賣委託書內容更改附表」約定「服務費為總價百分之二點五」（
    委託書第十條原約定百分之四），依售價五百七十三萬計算為十四萬三千二百五
    十元，上訴人自應依約給付服務報酬；另上訴人因不願依期於九十年五月三十日
    交屋，致買方遲延交屋予裝潢公司裝潢，並因而致買方須賠償裝潢公司一萬五千
    元，此為上訴人過失所致，應由上訴人賠償予買方；被上訴人為避免交屋再生波
    折，先行墊付予買方，自屬無法律上原因而受利益，致被上訴人受損害，故上訴
    人依民法第一百七十九條規定，亦得請求上訴人返還其所受利益一萬五千元等語
    。
二、上訴人則以：兩造於九十年二月十九日所簽立之買賣委託書內容更改附表中表明
    委託總價為五百八十萬元，於超過委託總價五百八十萬元時，上訴人始有給付售
    價百分之二點五之仲介費義務，但本件系爭成交價係五百七十三萬元，顯然低於
    委託價五百八十萬元，上訴人認無給付仲介費之義務，始同意以五百七十三萬出
    售本件系爭房屋，上訴人從未同意變更委託售價為五百七十三萬元，亦未於被上
    訴人所提出之九十年三月十七日載明委託售價更改為五百七十萬元之「買賣委託
    書更改附表」上簽名；又上訴人與買方雖約定於九十年五月三十日交屋，但當日
    上訴人即於專戶結算表中發現屋款經被上訴人不法扣取二十二萬八千元之仲介費
    ，因被上訴人拒絕返還其不法侵占之二十二萬八千元予上訴人，上訴人始未同意
    於該日交屋，關於交屋遲延之責任，應由被上訴人負擔等語，資為抗辯。
三、經查，兩造前於九十年二月十三日簽立「買賣仲介專任委託書」，由上訴人委託
    被上訴人仲介銷售本件系爭不動產，委託價格為六百八十萬元，仲介服務報酬約
    定為買賣成交價之百分之四；兩造嗣於九十年二月十九日協議變更前揭買賣仲介
    委託書之內容，委託售價變更為五百八十萬元，服務報酬則變更為買賣成交價之
    百分之二點五；嗣於九十年三月間，上訴人經被上訴人之仲介，而以五百七十三
    萬元之價格將本件系爭房屋售予訴外人洪濤，上訴人並委由第三人丙○○代理簽
    定本件系爭不動產買賣合約，同時上訴人及買方洪濤並與安信建築經理股份有限
    公司簽訂「代辦履約保證委任契約書」，上訴人與訴外人洪濤雖約定於九十年五
    月三十日交屋，但當日並未完成交屋之手續，而於九十年六月二日始完成交屋之
    手續等節，為兩造所不爭執，並有九十年二月十三日買賣仲介專任委託書、九十
    年二月十九日買賣委託書內容更改附表、授權書、不動產買賣合約書、代辦履約
    保證委任契約書等文件影本各一件附於原審卷宗內可參，此部分事實自堪信為真
    實。
四、按當事人主張有利於己之事實，就其事實有舉證之責任，民事訴訟法第二百七十
    七條定有明文；又事實有常態與變態之分，其主張常態事實者無庸負舉證責任，
    反之，主張變態事實者，則須就其所主張之事實負舉證責任，最高法院八十六年
    度台上字第八九一號判決可資參照。本件上訴人抗辯其從未同意變更委託售價為
    五百七十萬元，而系爭不動產之買賣成交價低於兩造約定之委託價格五百八十萬
    元，故其並無給付報酬之義務云云。經查，被上訴人所提出之九十年三月十七日
    載明委託售價更改為五百七十萬元之「買賣委託書更改附表」影本一紙，固經上
    訴人否認其真正，惟上訴人最終仍同意以五百七十三萬元之價格出售本件系爭不
    動產予被上訴人所仲介之買主洪濤一節，為上訴人所不爭執業如前述，則應可認
    上訴人與被上訴人已有變更委託售價為五百七十三萬元之默示合意；況被上訴人
    為一房屋仲介業者，係以賺取仲介費為業，為他人提出仲介之服務時，仲介業者
    依其仲介之買賣成交價按一定之比例收取報酬，為常態事實，免除他人給付仲介
    服務費為變態事實，上訴人既已接受被上訴人所提出之仲介服務而與訴外人洪濤
    簽定本件系爭不動產買賣契約，卻主張其無庸給付仲介報酬云云，此變態事實，
    參諸前揭條文及最高法院裁判意旨，自應由上訴人負舉證責任，而上訴人於本院
    審理時就此變態事實並未舉證以實其說，是其前揭違反常情之抗辯即無可採。
五、再按解釋契約，應探求當事人立約時之真意，而真意何在，又應以過去事實及其
    他一切證據資料為斷定之標準，不能拘泥文字致失真意，即解釋契約，應斟酌訂
    立契約當時及過去之事實暨交易上之習慣，依誠信原則，從契約之主要目的，及
    經濟價值作全盤之觀察，亦有民法第九十八條及最高法院八十五年度台上字第五
    一七號裁判可資參照。經查，本件兩造未就被上訴人成功仲介買賣成交價低於五
    百八十萬元之情況約定如何給付仲介報酬一節，為兩造不爭執。而據兩造於九十
    年二月十三日簽立買賣仲介專任委託書時，約定委託價格為六百八十萬元，仲介
    服務報酬為買賣成交價之百分之四，嗣於九十年二月十九日協議降低委託售價為
    五百八十萬元時，服務報酬則變更為買賣成交價之百分之二點五之事實觀之，上
    訴人嗣同意以較低價之五百七十三萬元出售本件系爭不動產，應無可能同意以較
    高之「買賣成交價之百分之四」計算本件系爭服務報酬；本院參酌兩造訂約、變
    更契約期間發生之事實、兩造所簽立之相關文件，認本件系爭仲介服務費之計算
    ，以「買賣成交價之百分之二點五」核計，較符合交易上之習慣及誠信原則。從
    而，被上訴人請求上訴人給付本件系爭不動產之買賣成交價即五百七十三萬元之
    百分之二點五，即一十四萬三千二百五十元，尚屬有據。
六、又按「乙方（即上訴人）應於甲方（即訴外人洪濤）付清尾款時，將房屋騰空點
    交予甲方佔有」，為本件系爭不動產買賣合約書第十條第一項所明定，依該條項
    約定之反面解釋，上訴人於收受買賣價金尾款後，始有點交本件系爭不動產之義
    務甚明。而觀之兩造不爭執其真正之安信建築經理股份有限公司專戶資金交易及
    利息結算明細表內容，該專戶業於九十年三月二十三日轉帳十六萬元之仲介服務
    費予被上訴人，復預定於九十年五月三十一日再轉帳六萬八千八百元之仲介服務
    報酬予被上訴人，上開金額合計二十二萬八千八百元，顯已超過上訴人應給付之
    仲介報酬一十四萬三千二百五十元；兩造於九十年五月三十日預定履行交屋程序
    時，就本件系爭仲介報酬之計算既有爭議既如前述，而被上訴人亦未於該日將其
    於履約帳戶中超出一十四萬三千二百五十元所收仲介報酬部分扣還上訴人，亦未
    於該日就系爭履約保證專戶作合理之結算，則上訴人於未收受本件系爭不動產全
    部屋款之情況下，自得行使其同時履行抗辯權而拒絕交屋。從而，被上訴人主張
    上訴人應負交屋遲延之責任，並進而依不當得利返還請求權之規定，請求上訴人
    返還其代墊之遲延違約款一萬五千元，即非有理。
七、綜上所述，上訴人關於其無庸給付承攬報酬之抗辯雖非可採，惟其抗辯其應無交
    屋遲延之責任等語，則屬有據。從而，被上訴人依本件系爭契約之約定及不當得
    利返還請求權之法律關係，請求上訴人給付一十五萬八千二百五十元及自起訴狀
    繕本送達翌日起至清償日止按年利率百分之五計算之利息，於其應得之仲介報酬
    十四萬三千二百五十元及自起訴狀本送達翌日即九十年七月二十六日起至清償日
    止按年息百分之五計算之遲延利息範圍內，為有理由，應予准許；逾此部分所為
    之請求，為無理由，應予駁回。原審就超出上開應准許之部分，為上訴人敗訴之
    判決，自有未洽，上訴意旨就此部分指摘原判決不當，求予廢棄改判，為有理由
    。至於上開應准許部分，原審判命上訴人給付，核無違誤，上訴意旨就此部分仍
    執陳詞，指摘原判決不當，求予廢棄，為無理由，應予駁回此部分之上訴。
八、據上論結，本件上訴為一部有理由，一部無理由，依民事訴訟法第四百三十六條
    之一第三項、第四百五十條、第四百四十九條第一項、第七十九條但書，判決如
    主文。
中　　　華　　　民　　　國　　九十一　　年　　 十二　　 月　　 十二　　 日
                                    民事第六庭審判長法官　 林惠瑜
                                                    法官   詹駿鴻
                                                    法官   黃蓓蓓
右為正本係照原本作成。
本判決不得上訴。
中　　　華　　　民　　　國　　九十一　　年　　 十二　　 月　　 十三　　 日
　　　　　　　　　　　　　　　　　　　　　　　法院書記官　柯金珠
